【裁判字號】    99,上,99
【裁判日期】    990706
【裁判案由】    確認通行權
【裁判全文】
臺灣高等法院臺中分院民事判決  99年度上字第99號
上  訴  人  丙○○
訴訟代理人  洪嘉鴻律師
複  代理人  鄭晃奇律師
            甲○○
被  上訴人  乙○○
訴訟代理人  劉嘉堯律師
上列當事人間請求確認通行權事件，上訴人對於中華民國98年12
月24日臺灣彰化地方法院98年度訴字第420號第一審判決提起上
訴，本院於99年6月22日言詞辯論終結，判決如下：
    主  文
原判決廢棄。
被上訴人在第一審之訴駁回。
第一、二審訴訟費用由被上訴人負擔。
    事實及理由
一、被上訴人起訴主張略以：
  (一)被上訴人所有坐落彰化縣埔心鄉○○段油車店小段第23-2地
    號土地，因係袋地，被上訴人於其上建有農舍，供放置葡萄
    及其他耕作所需用車、工具等用途使用，且非經由相毗鄰之
    上訴人丙○○所有同段第37地號如原判決主文所示附圖1複
    丈成果圖D部分土地無法向外通行，因上訴人反對被上訴人
    為該道路之使用，爰依民法第787條第1項規定提起確認之訴
    ，請求確認如原判決主文所示D部分之通行權等語。
  (二)於本院補稱：
  1.上訴人於系爭37地號土地如原判決附圖1所示D部分，自始即
    為道路，於被上訴人興建房屋前已供人通行許久，早先被上
    訴人出入亦賴該道路聯繫對外要道，皆未見上訴人表示反對
    ，亦因此故，被上訴人於96年4月8日興建房屋完竣時，方將
    房屋出口處置於D部分，而未為其他出口之設計，豈料上訴
    人事後竟故意破壞D部分之原貌，並於其上堆放雜物及種植
    蔬菜，刻意偽裝就D部分有使用之情事，以圖免於受裁判通
    行之可能，尤有甚者，上訴人更惡意設置障礙物堵住上開被
    上訴人之唯一出入口，且將D部分土地向下挖掘一定之深度
    ，而使外觀上造成旁人誤認此處本即不適合通行之先入為主
    觀念，皆在在造成被上訴人生活上諸多不便，以致被上訴人
    為求生存不得不暫時遷離原住所。
  2.按原判決被上訴人通行之D部分，係位於上訴人所有之37 地
    號土地最邊緣，對上訴人土地利用之妨礙實甚微小，況該部
    分本即供人通行許久，長期以來並無利用之情事；反觀上訴
    人所主張，被上訴人得通行由訴外人黃榮欉與黃素玉所有43
    地號及43-2地號土地之B、C道路部分，不僅合計起來之面積
    較D部分面積多30平方公尺，且被上訴人於此土地相鄰處界
    址上蓋有圍牆作地界，倘欲通行，勢必要先將負擔將圍牆拆
    除之損害，又若通行B、C道路，將造成43地號及43-2地號土
    地之部分畸鄰地過於狹小而不堪使用，且B、C部分道路為土
    地所有權人為自己通行所設私人道路，於土地所有權人自己
    通行而言，乃不得已將土地割裂部分作為道路使用，依經驗
    法則自不可能再允許被上訴人為通行，又衡諸常情，土地所
    有人皆會將土地作最大之利用，依上開土地現狀而言，訴外
    人黃榮欉與黃素玉極有可能將目前僅供渠等私自通行使用之
    B、C道路部分土地，再行重為整治規劃以達最大效用。職是
    之故，既然B、C道路之通行，被上訴人必然不獲所有權人即
    訴外人黃榮欉與黃素玉首肯同意，且通行D部分土地為連接
    對外道路最短之捷徑，依民法第787條第2項擇其周圍地損害
    最少之處所及方法為之規定，本件原審判決被上訴人就D部
    分有通行權存在之判斷，實甚為適恰，並無不妥。
二、上訴人則略以：
  (一)按民法第787條第1項規定土地因與公路無適宜之聯絡，致不
    能為通常之使用時，除因土地所有人之任意行為所生者外，
    土地所有人得通行周圍地以至公路，惟同法第2項復規定前
    項情形，有通行權人應於通行必要範圍內，擇其周圍地損害
    最少之處所及方法為之，上訴人認被上訴人可通行如彰化縣
    溪湖地政事務所98年8月31日土地複丈成果圖所示同段第43
    地號如原判決附圖1B部分所示面積55平方公尺土地及同段第
    43-2地號C部分面積59平方公尺土地部分向外聯絡通行，且
    該B、C部分土地現為土地所有人私設巷道，自可供被上訴人
    為適當通行，再不然，上訴人亦可選擇同地段第42地號土地
    如附圖2彰化縣溪湖地政事務所98年10月23日複丈成果圖所
    示E部分面積79平方公尺之土地供進出，其面積僅79平方公
    尺，較被上訴人請求之系爭面積少等語，資為抗辯。
  (二)於本院補稱：
  1.由系爭土地現場狀況可明被上訴人所有之系爭23-2地號土地
    ，得從相鄰之同段43地號土地及同段43-2地號土地所鋪設之
    道路連接公路出入（即原判決附圖1之B、C部分道路）。系
    爭43地號土地本身為袋地，為自己通行所需，一定要通過系
    爭43-2地號土地接連公路。而43地號及43-2地號土地之地主
    既選擇BC道路為通行方法，必然已考慮係對其自身損害最小
    之方式，且43地號土地為通行所需，絕無自行封閉該條道路
    ，而不准被上訴人通行之理，被上訴人自得從BC道路通行無
    礙。被上訴人已有現成之BC道路可為通行，卻強要通行上訴
    人所有之系爭37號土地D部分，不符合主張通行權之要件。
  2.BC道路面積雖大於D部分，然地主為自身利益原本即要作為
    道路之用，並非特別犧牲。而D部分若作為道路，係上訴人
    為被上訴人通行之利益而特別犧牲。兩相衡量，BC道路應始
    為損害最小之通行方式，蓋無D部分作為道路，被上訴人仍
    得與系爭43地號及43-2地號土地之地主共用BC道路；反之，
    加開D部分作為道路後，BC道路仍必須留存供43地號及43-2
    地號土地通行，反增加一條道路，損害更大。
  3.又縱使系爭43地號及43-2地號土地之地主不同意被上訴人通
    行，被上訴人亦得對其提起確認通行權之訴，以維護其通行
    之權益，而非必要通行上訴人之37地號土地。BC道路為該道
    路地主因通行所需而自行鋪設，自無封閉毀棄之可能，被上
    訴人通行BC道路，就BC道路之地主而言係利己利人，並無損
    害。而上訴人並無於系爭37地號土地留設道路之必要，被上
    訴人強要通行系爭37地號土地，顯係僅顧自己利益而蓄意損
    害上訴人之權益，當無可採。
  4.被上訴人指稱系爭37地號中之D部分原先即為道路，可供通
    行之用云云。惟查，上訴人從未同意將D部分作為道路之用
    ，否則當無本件爭訟產生。況且，D部分如作為道路，僅通
    向被上訴人之建物，即無通向他處，亦即具有通行利益者，
    僅被上訴人一人，並無供不特定人通行之利益，與一般所謂
    既成道路需供不特定人通行所用不符。又既成道路並非民法
    上之概念，上訴人並無提供自有土地作為道路用途之義務。
    再者，政府機關亦無徵收D部分作為道路之計畫，自不能謂
    D部分原本即屬道路用途。是被上訴人主張D部分為既成道路
    而有通行權，非但與事實不符，亦於法不合。
  5.退步言，如本院認被上訴人從BC道路可否通行尚有疑義。然
    從原審判決附圖二E部分通行，亦應較原審判決之通行方法
    損害為低。蓋E部分為同段42地號土地之一部分。而系爭42
    地號土地原本亦由被上訴人規劃為通行範圍之一部，並對42
    地號土地之地主黃國棟起訴，嗣後始又撤回。而查，依黃國
    棟於原審所提出之答辯狀，其長年於大陸地區經商，不在台
    灣。顯然黃國棟並無利用系爭42地號土地之需求，故才興築
    圍牆將系爭42地號圍起。則系爭42地號土地既屬閒置狀態，
    被上訴人通行E部分，自當不對黃國棟造成太大之損害。反
    之，上訴人所有之系爭37地號土地，已有實際使用情形，D
    部分作為通行之用，妨礙上訴人實際使用系爭37地號土地，
    顯造成之損害高於通行E部分。
三、原審審酌兩造提出之攻擊防禦方法後，判決確認被上訴人對
    上訴人所有坐落彰化縣埔心鄉○○段油車店小段第37地號如
    原判決附圖1彰化縣溪湖地鎮事務所98年8月31日土地複丈成
    果圖所示D分部面積84平方公尺之土地有通行權。上訴人應
    將前開土地地上物除去，並不得禁止或妨害被上訴人通行。
    上訴人對原審判決不服，提起上訴，於本院聲明：(一)原判決
    不利於上訴人部分廢棄；(二)上開廢棄部分，被上訴人第一審
    之訴駁回。被上訴人答辯聲明：上訴駁回。
四、被上訴人主張伊所有之同段第23-2地號土地係屬袋地，伊於
    其上建有農舍，供放置葡萄及其他耕作所需用車、工具等用
    途使用，且非經上訴人系爭土地D部分面積無法向外通行，
    因此依據民法第787條規定請求確認就系爭土地D分部有通行
    權存在。上訴人則抗辯稱被上訴人已有現成之BC道路可為通
    行，卻強要通行上訴人所有之系爭37號土地D部分，不符合
    主張通行權之要件等語。查被上訴人所有之23-2地號土地，
    四周均無通路與公路為適宜之聯絡，業據被上訴人提出地籍
    圖謄本、土地登記謄本等件為證，並經原審法院及本院至現
    場勘驗屬實，被上訴人所有之上開土地確為袋地；而相鄰之
    同段43地號土地及同段43-2地號土地鋪設有BC道路連接公路
    出入，惟其乃私設道路，所有權屬訴外人黃榮欉與黃素玉所
    有，現供道路使用，且有照片附卷可稽，堪信為真實。
五、次按土地因與公路無適宜之聯絡，致不能為通常使用時，除
    因土地所有人之任意行為所生者外，土地所有人得通行周圍
    地以至公路。前項情形，有通行權人，應於通行必要之範圍
    內，擇其周圍地損害最少之處所及方法為之，民法第787條
    第1、2項定有明文。袋地通行之主要目的，不僅專為調和個
    人所有之利害關係，且在充分發揮袋地之經濟效用，以促進
    物盡其用之社會整體利益，然其為所有人容忍義務之設，應
    於能達成上開社會利益之範圍內，盡量以將所有人之損害減
    至最低為必要。而是否為土地通常使用所必要之供通行範圍
    ，應依土地位置、地勢、面積、用途及使用之實際現況定之
    ，且應以事實審言詞辯論終結時之狀態為準，蓋通行權存在
    與否及其範圍，本隨袋地狀態之存續與否、立地、環境、使
    用等事實變更而異，法院無從預斷將來使用狀況之變更，自
    不能推論嗣後袋地所有人主觀預擬為如何目的之使用，而預
    先確認及於將來情形應供通行之範圍。況供通行土地所有權
    人所負擔者，僅為容忍袋地所有權人，於通常情形下使用袋
    地所必須而損害最少限度內之通行，無使袋地獲得最大經濟
    效益而提供通行之義務，通行權利人亦不能主張為使自己可
    獲取更高使用利益，而任意擴張義務人應容忍通行之範圍。
    故如於通行必要之範圍內，有數條路線及數種寬度的通路可
    供選擇，可就對他人土地完整性之影響、通行地價值之損失
    、對他人造成實質損失等因素綜合比較之。經查：
  (一)依系爭土地現場狀況及照片可知，與被上訴人所有之系爭23
    -2地號土地相鄰之同段43地號土地本身亦為袋地，而43地號
    袋地所有人為自己通行所需，選擇通過系爭43-2地號土地接
    連公路，43地號及43-2地號土地之地主已鋪設BC道路（如原
    判決附圖1所示）連接公路出入，此BC道路與被上訴人所有
    系爭23-2地號土地相鄰，被上訴人得從既有之BC道路通行接
    連公路，倘系爭43地號及43-2地號土地之地主不同意被上訴
    人通行，被上訴人亦得對其提起確認通行權之訴，以維護其
    通行之權益。而BC道路土地雖分屬訴外人黃榮欉與黃素玉所
    有，且面積大於上訴人所有系爭37地號土地D部分面積，然
    該BC道路2筆土地地主為自身利益本即有利用此BC部分作為
    道路之用以接連公路，而被上訴人通行該BC道路，就BC 道
    路之地主而言並未改變土地使用現狀，應無何損害可言。反
    之，若被上訴人通行上訴人所有系爭37地號土地D部分，對
    於上訴人所有系爭37地號土地利用之完整性，勢有所妨礙。
    至同地段第42地號土地所有權人已在與系爭土地毗鄰處之界
    址上蓋有圍牆作為地界，此經原審法院及本院至現場勘驗屬
    實，且該土地所有權人在土地上蓋有房屋，並以圍牆內之土
    地供己通行之用，被上訴人如需通行該土地，所有權人勢必
    拆除圍牆，將自己向外通行之道路讓出或同時供被上訴人通
    行，其使用關係即較為複雜，同時亦將改變第42地號土地之
    使用現狀。
  (二)被上訴人雖辯稱伊於43地號土地相鄰處界址上蓋有圍牆作地
    界，倘欲通行BC道路，勢必要先負擔將圍牆拆除之損害，又
    若通行BC道路，將造成43地號及43-2地號土地之部分畸鄰地
    過於狹小而不堪使用，且BC部分道路為土地所有人皆會將土
    地作最大之利用，依上開土地現狀而言，訴外人黃榮欉與黃
    素玉極有可能將目前僅供渠等私自通行使用之BC道路部分土
    地，再行重為整治規劃以達最大效用云云，惟BC道路乃系爭
    43、43-2地號土地已存在之使用現況，該道路土地所有權人
    於鋪設BC道路時對該土地之利用應已詳為規劃，並不會有因
    被上訴人通行BC道路，而造成43地號及43-2地號土地之部分
    畸鄰地過於狹小而不堪使用之現象；至訴外人黃榮欉與黃素
    玉極有可能將目前僅供渠等私自通行使用之BC道路部分土地
    ，再行重為整治規劃以達最大效用等情，僅為被上訴人揣測
    之詞，本院無從預斷將來使用狀況之變更，非審酌本件通行
    權應考量之點。再者，通行權人應於通行必要之範圍內，擇
    其周圍地損害最少之處所及方法為之，是被上訴人主張倘欲
    通行BC道路，伊勢必要先負擔將圍牆拆除之損害云云，亦非
    本件考量之點。
  (三)基上，被上訴人通行如原判決附圖1所示BC道路以接連公路
    ，對BC道路之地主而言並未改變土地使用現狀，應無何損害
    ，相較於被上訴人通行上訴人所有系爭37地號土地D部分及
    訴外人黃國棟所有系爭42地號土地E部分，對於上訴人所有
    系爭37地號、黃國棟所有系爭42地號等土地利用之完整性均
    有所妨礙，兩相權衡下，顯通行BC道路為對周圍損害最少之
    處所。故被上訴人請求其所有袋地通行上訴人系爭如原判決
    附圖1D部分土地有通行權不合乎民法第787條所規定之情形
    ，其併請求上訴人應將前開土地地上物除去，並不得禁止或
    妨害被上訴人通行，亦無理由。
六、綜上所述，上訴人抗辯通行原判決附圖1所示D部分土地將造
    成其至大損害，而通行BC道路為對周圍損害最少之處所，自
    屬可信，被上訴人主張其對原判決附圖1所示D部分土地有袋
    地通行權，為不足採。從而，被上訴人本於民法第787條之
    法律關係，請求確認對原判決附圖1所示D部分土地有袋地通
    行權，併請求上訴人應將前開土地地上物除去，不得禁止或
    妨害被上訴人通行，為無理由，不應准許。原審判決確認被
    上訴人對上訴人所有坐落彰化縣埔心鄉○○段油車店小段第
    37地號如原判決附圖1彰化縣溪湖地鎮事務所98年8月31日土
    地複丈成果圖所示D分部面積84平方公尺之土地有通行權；
    上訴人應將前開土地地上物除去，並不得禁止或妨害被上訴
    人通行，自有未洽。上訴意旨指摘原判決不當，求予廢棄改
    判，為有理由。自應由本院予以廢棄改判，如主文第2項所
    示。
七、本件事證已臻明確，兩造所提其餘攻擊防禦方法及舉證，與
    判決結果不生影響，爰不一一論述。
八、據上論結，本件上訴為有理由，依民事訴訟法第450條、第
    78條，判決如主文。
中    華    民    國    99    年    7     月    6     日
                民事第五庭    審判長法  官  童有德
                                    法  官  鄭金龍
                                    法  官  王重吉
以上正本係照原本作成。
如對本判決上訴，須於收受判決送達後20日內向本院提出上訴書
狀，其未表明上訴理由者，應於提出上訴後20日內向本院提出上
訴理由書（須按他造人數附具繕本）。
上訴時應提出委任律師為訴訟代理人之委任狀。具有民事訴訟法
第466條之1第1項但書或第2項之情形為訴訟代理人者，另應附具
律師及格證書及釋明委任人與受任人有該條項所定關係之釋明文
書影本。如委任律師提起上訴者，應一併繳納上訴審裁判費。
                                    書記官  林玉惠
中    華    民    國    99    年    7     月    7     日
                                                      Ｖ

司法院資訊處製作；財團法人民間司法改革基金會備份。
